【裁判字號】    99,消債聲,199
【裁判日期】    991227
【裁判案由】    聲請免責
【裁判全文】
臺灣板橋地方法院民事裁定           99年度消債聲字第199號
聲  請  人
即  債務人  胡耀文
代  理  人  鄒純忻律師
上列債務人聲請消費者債務清理事件，本院裁定如下：
    主  文
債務人胡耀文不免責。
    理  由
一、按法院裁定開始清算程序後，債務人有薪資、執行業務所得
    或其他固定收入，而普通債權人之分配總額低於債務人聲請
    清算前2 年間，可處分所得扣除自己及依法應受其扶養者所
    必要生活費用之數額者，法院應為不免責之裁定，但債務人
    證明經普通債權人全體同意者，不在此限，消費者債務清理
    條例（下稱本條例）第133 條定有明文。揆其立法理由係為
    免債務人濫用清算程序以獲免責，並敦促有清償能力者，利
    用薪資、執行業務所得或其他固定收入清償債務而免責，而
    以債務人聲請清算前2 年間，可處分所得扣除自己及依法應
    受其扶養者所必要生活費用之數額為計算基礎，以為裁定免
    責之依據，進而保障債權人可受最低清償。次按法院裁定開
    始更生程序後，債務人免責前，法院裁定開始清算程序，其
    已進行之更生程序，適於清算程序者，作為清算程序之一部
    ；其更生聲請視為清算聲請，本條例第78條第1 項定有明文
    ，故由其文義可知，在適於清算程序之情形下，清算程序之
    始點，得提前至裁定開始更生時，而為貫徹本條例第133 條
    避免債務人濫用清算程序以獲免責，並敦促有清償能力者，
    利用薪資等固定收入清償債務而受免責，以保障債權人可受
    最低清償之立法目的，自應將本條之清算價值保障原則擴及
    至更生轉換清算程序後，應否為不免責裁定之情形。
二、本件債務人胡耀文聲請消費者債務清理事件，前經本院於民
    國99年5 月20日以99年度消債更字第111 號裁定開始更生程
    序，惟債務人所提之更生方案，始終未能依本條例第59條、
    第60條規定獲得債權人會議之可決，又未由本院司法事務官
    認為公允而逕依同條例第64條認可更生方案，故本院於99年
    10月18日以99年度消債清字第144 號裁定開始清算程序，並
    同時終止清算程序等情，已據本院核閱前開更生及清算事件
    卷宗無訛。嗣本院依本條例第136 條規定分別發函通知債務
    人及債權人就應否裁定債務人免責陳述意見，債權人永豐商
    業銀行以債務人有本條例第133 條所定之不免責事由，具狀
    表示不同意免責；債務人則陳報稱：因父親以其名義貸款購
    屋而無力償還，為償還債務及維持家計，以致債務人有持續
    向銀行借貸而累積債務之情形，且債務人與配偶以擺攤販售
    水果維生，每月所得為新臺幣（下同）55,000至60,000元不
    等，扣除生活必要費用53,202元後，已所剩無幾，請憫聲請
    人負債原因非可歸責於己及生活困窘等情，准予免責等語。
三、經查，債務人自陳以擺攤販售水果維生，目前每月所得55,0
    00至60,000元，而其於97年4 月20日聲請更生時並陳報每月
    收入為55,000元（見本院99年度消債更字第111號卷第10 頁
    ），足見債務人之工作性質，雖無固定之雇主，仍有持續工
    作之收入，職屬本院裁定開始清算程序後具有薪資、執行業
    務所得或其他固定收入之人；又本件債務人係聲請更生程序
    ，並由更生程序轉為清算程序，依首揭說明及本條例第78條
    第1 項之規定，核算其清算前2 年間可處分所得扣除自己及
    依法應受其扶養者所必要生活費用之數額，應以97年4 月20
    日聲請更生時起算。基此，本件清算程序於開始時同時終止
    ，普通債權人並未獲分配，而債務人聲請前2 年之每月最低
    收入為55,000元之收入，再計算債務人及其配偶聲請更生前
    二年間必要生活費用，依內政部所公告之98年度臺北縣低收
    入戶最低生活費用為準，即每人每月最低生活費為10,792元
    ，次依98年度扶養親屬免稅額82,000元，每月平均為6,834
    元，而債務人依法受其扶養之人數為2人，核計其必要日常
    生活費用及其扶養費即共計35,252元【（10,792元×2人）
    ＋（6,834元×2人）】，上開債務人收入扣除必要費用後，
    每月剩餘19,748元，縱再扣除債務人主張每月因經營攤販所
    需自行負擔且非日常生活必須之攤位租金6,000元、健保費
    2,500元及國民年金1,100元後，仍有剩餘10,148元。故本件
    普通債權人之分配總額顯然低於債務人聲請清算前2年間，
    可處分所得扣除自己及依法應受其扶養者所必要生活費用之
    數額，則依本條例第133條本文規定，於清算程序終結後即
    有不免責之事由存在。再者，經本院依職權詢問普通債權人
    結果，復有債權人匯豐汽車股份有限公司、永豐商業銀行股
    份有限公司具狀表示不同意免責，自亦無本條例第133條但
    書之適用。
四、綜上所述，債務人聲請本消費者債務清理事件，雖經更生、
    清算程序，惟因債務人有本條例第133 條之不免責之事由，
    依法應不予免責，爰裁定如主文。
中    華    民    國    99    年    12    月    27    日
                  民事第三庭法  官  張紫能
以上正本係照原本作成
如不服本裁定應於送達後10日內向本院提出抗告狀，並繳納抗告
費新臺幣1,000元
中    華    民    國    99    年    12    月    27    日
                            書記官  蔡佳容

司法院資訊處製作；財團法人民間司法改革基金會備份。
